臺灣高等法院高雄分院刑事判決　　　 100年度選上訴字第36號
上　訴　人　臺灣高雄地方法院檢察署檢察官
上　訴　人
即　被　告　謝文來
被　　　告　劉貴
上列二人共同
選任辯護人　梁智豪律師
上列上訴人因被告違反公職人員選舉罷免法案件，不服臺灣高雄
地方法院100 年度選訴字第13號中華民國100 年4 月15日第一審
判決（起訴案號：臺灣高雄地方法院檢察署99年度選偵字第386
號、388 號），提起上訴，本院判決如下：
    主  文
原判決關於謝文來部分撤銷。
謝文來無罪。
其他上訴（即劉貴部分）駁回。
    理  由
一、公訴意旨略稱：
  (一)劉貴係高雄縣市合併後第1 屆高雄市三民區鼎強里里長候
    選人，為使自己順利當選，於民國99年11月17日下午5 時30
    分許，在高雄市○○區○○路501 巷2 之3 號于郭淑美住處
    門口，先詢問于郭淑美是否設籍於此，待于郭淑美為肯定之
    回答後，劉貴竟基於對有投票權人行求賄賂之犯意，將面
    額新臺幣（下同）1000元之紙鈔1 張塞給無收受賄款犯意之
    于郭淑美，並說「拜託！拜託！幫忙！幫忙！」等語，約使
    于郭淑美投票支持自己，旋即離開。以此方式對于郭淑美行
    求賄選。
  (二)謝文來係劉貴之支持者，為使劉貴順利當選，於99年11
    月中旬某日早上7 時某分許，在高雄市三民區○○○路與鼎
    貴路口之公園內，先詢問當時在公園散步之鄭安媮：是否住
    在鼎強里等語，並請鄭安媮支持里長候選人劉貴，再基於
    對有投票權人交付賄賂之犯意，將面額1000元之紙鈔1 張交
    付鄭安媮，約鄭安媮投票支持劉貴。以此方式對鄭安媮賄
    選。嗣經鄭安媮於犯罪被發覺前，前往調查局自首而接受裁
    判。因認被告劉貴係犯98年5 月27日修正後公職人員選舉
    罷免法第99條第1 項行求賄選罪嫌，被告謝文來係犯同條項
    交付賄賂賄選罪嫌云云。
二、證據能力部分：
    按被告以外之人於審判外之言詞或書面陳述，除法律有規定
    者外，不得作為證據，刑事訴訟法第159 條第1 項定有明文
    ，此即學理上所稱之「傳聞證據排除法則」，而依上開法律
    規定，傳聞證據原則上固無證據能力，但如法律別有規定者
    ，即例外認有證據能力。又按被告以外之人於審判外之陳述
    ，雖不符同法第159 條之1 至之4 之規定，而經當事人於審
    判程序同意作為證據，法院審酌該言詞陳述或書面陳述作成
    時之情況，認為適當者，亦得為證據。當事人、代理人或辯
    護人於法院調查證據時，知有第159 條第1 項不得為證據之
    情形，而未於言詞辯論終結前聲明異議者，視為有前項之同
    意，同法第159 條之5 第1 項、第2 項定有明文。查本判決
    下列所引用之證據，其中傳聞證據部分，或經被告3 人、辯
    護人於原審準備程序、審理時同意作為證據使用；或因被告
    謝文來、劉貴、辯護人及檢察官未於言詞辯論終結前，聲
    明異議（見原審選訴卷第33頁第15至25行、第95頁背面第22
    行以下至第97頁背面第22行）【關於證人于郭淑美、鄭安媮
    、劉正樹於警詢中之陳述，被告謝文來、劉貴及其等辯護
    人雖於原審準備程序時否認其證據能力，嗣於原審100 年3
    月22日審理時，改稱同意上開陳述有證據能力（見原審選訴
    卷第33頁第18至23行、第95頁背面第22行以下至第96頁）】
    。本院審酌該等傳聞證據作成時之狀況，並無違法或不當等
    不宜作為證據之情形，依前開說明，均得作為證據。
三、按犯罪事實應依證據認定之，無證據不得認定犯罪事實；不
    能證明被告犯罪者，應諭知無罪之判決，刑事訴訟法第154
    條第2 項及第301 條第1 項前段分別定有明文。次按認定不
    利於被告之事實，須依積極證據，茍積極證據不足為不利於
    被告事實之認定時，即應為有利於被告事實之認定，更不必
    有何有利之證據；又被告否認犯罪事實所持之辯解，縱屬不
    能成立，仍非有積極證據足以證明其犯罪行為，不能遽為有
    罪之認定（最高法院30年上字第816 號判例、30年上字第18
    31號判例參照）。復按刑事訴訟法第161 條第1 項亦規定，
    檢察官就被告犯罪事實，應負舉證責任，並指出證明之方法
    ，是檢察官對於起訴之犯罪事實，應負提出證據及說服之實
    質舉證責任，倘其所提出之證據，不足為被告有罪之積極證
    明，或其指出證明之方法，無從說服法院以形成被告有罪之
    心證，基於無罪推定之原則，自應為被告無罪判決之諭知（
    最高法院92年台上字第128 號判例意旨亦可參照）。
四、撤銷改判（即被告謝文來）部分：
    公訴意旨認被告謝文來犯有交付賄賂賄選罪嫌，係以證人鄭
    安媮、劉正樹於調詢及偵查中之證述，及鄭安媮繳出之賄款
    1000元扣案為其論據。訊據被告謝文來否認有交付賄賂賄選
    情事，辯說：伊與劉貴均是民進黨黨員，且住家相隔兩條
    街，算是鄰居、朋友。劉貴以民進黨籍參選鼎強里里長，
    伊雖有答應要幫他拜票，但沒有支領他的薪資，也沒有特定
    負責區域。伊不認識鄭安媮，亦無交付1000元向她買票，而
    她所說買票時間是上午8 時許，與伊習慣不同，且交付賄款
    地點在公園內，亦與常情不符云云。經查：
  (一)鄭安媮自陳其係於99年11月中旬某日上午8 時許，自被告處
    收受賄款，則衡諸常理，鄭安媮若無收賄之意思，即應當場
    拒絕，若係有檢舉行賄者之意思，自應於收受賄款後，將所
    收之賄款保留，並儘速提出檢舉，豈有可能先將所收之賄款
    花用，而在距選舉結果已揭曉19日（即99年12月16日）後，
    始自行向調查處自首，其動機顯不單純，值得懷疑。
  (二)設若鄭安媮果真有收受賄款之意思，而收受賄款，並已將所
    收受賄款花用殆盡，則依一般常情，在客觀上並無任何檢調
    單位偵辦此事之情況下，以一般常人畏罪卸責之心態，自是
    保持沈默即可無事，又豈有可能在事隔一個月後，選舉結果
    已揭曉時，才突然良心發現，在無任何有好處且會自找麻煩
    的情形下，甘冒刑責之風險，而向檢、調單位自首，亦與常
    情相違，一般人均難確信為真實。
  (三)又所謂自首僅須在有偵辦犯罪權限之人發覺犯罪前，向其自
    白犯罪，並表示願接受裁判之意思即為已足，無須舉證證明
    自己所犯之罪，此非但為一般通念，且係源於「不自證己罪
    」之人性使然。然鄭安媮於99年12月16日向高雄市調處自首
    時，非但主動自白其犯罪，且還攜同證人劉正樹到場作證，
    此觀其於當日筆錄中自陳「．．．劉正樹近距離有看到我跟
    謝文來在交談，我並請他陪同我一起前來貴處證明我收到謝
    文來的1000元的自首情節是真的」等語（見當日筆錄第4 頁
    倒數第6 行起）即可自明。足見鄭安媮除單純自首外，尚且
    擔心其自首不被採信，而自行攜同證人到場，加強檢調對其
    自首之可信度，鄭安媮如此有違人性之舉，令人懷疑。
  (四)再比照證人劉正樹與鄭安媮之證述，亦有嚴重出入。按劉正
    樹於原審結證證稱「（檢察官問：謝文來在當時交錢給鄭安
    媮的時候，當時現場環境如何？）答：旁邊沒有人，他剛好
    是在公園裡面，剛好是在樹下」、「（檢察官問：依照你所
    述大概在方圓八公尺到十公尺內，就只有你們三個人嗎？）
    答：對」等語（見原審100 年3 月22日審判筆錄第16頁）。
    惟鄭安媮卻稱：「當時附近有人在下棋，我要靠過去看人下
    棋的時候，謝文來就上前來跟我說話．．．」、「（檢察官
    問：當天謝文來拿錢給你的地方，距下棋的地方有多遠？）
    答：就我現在所坐的位置到法官位置旁邊的門附近的電燈開
    關位置（經當庭測量超過5 公尺）」、「（檢察官問：當時
    你有注意到附近除了下棋的人外，還有何人在？）答：有一
    個計程車司機劉正樹有跟我打招呼」等語（見原審100 年3
    月22日審判筆錄第23頁）、「（辯護人問：妳剛說那邊有一
    群人差不多五公尺的距離在下棋，現場拿錢給你，你不會覺
    得擔心嗎？）答：我當時不知道他要拿錢給我」（見原審
    100 年3 月22日審判筆錄第25頁）。由上開二人證述足見，
    劉正樹陳稱被告交付賄款時，方圓8 到10公尺內僅有劉正樹
    、鄭安媮及被告等三人。而鄭安媮卻陳稱除上開三人外，「
    尚有一群人在下棋」（至少應有二人，多則近十人），且下
    棋之人所在位置，比劉正樹還要靠近被告與鄭安媮（下棋之
    人相距約5 、6 公尺，劉正樹則相距8 至10公尺），足見其
    二人之供述內容，完全不符，其證述之憑信性，自難達於一
    般人均不致懷疑而得確信之程度。
  (五)末按，衡諸一般經驗法則，行賄者對於收賄對象之背景應會
    詳加調查，對於不熟識之人會儘量避免，以免遭人檢舉而事
    跡敗露；且行賄之處所，更是愈隱密愈好，不可能在大庭廣
    眾之下交付賄賂，以免輕易被舉證揭發。而本件依鄭安媮指
    述，伊與被告並非熟識，僅知被告之外號為「謝仔」，則被
    告是否甘冒行賄重罪之風險，找一個不熟識的人交付賄款，
    已非無疑。又鄭安媮自承當時近在5 、6 公尺處即有人在下
    棋，則依一般常理應可約略聽聞5 、6 公尺外兩人之對話，
    則被告豈有可能在相距不到5 、6 公尺處明目張膽，在光天
    化日下、在不特定人可共見共聞的情況下，任意選擇不熟識
    之鄭安媮，先詢問鄭安媮：「是否住在鼎強里？」，復向鄭
    安媮表示：「麻煩支持2 號里長候選人劉貴」等語。鄭安
    媮告以：「好啊！好啊」，並取出面額1000元之紙鈔1 張，
    當眾交付鄭安媮，此節已逾常情，令人懷疑。
  (六)綜上所述，原審關於被告謝文來涉嫌交付賄賂賄選罪部分，
    論罪科刑，其認事用法，核有違誤。檢察官上訴意旨，指摘
    原判決此部分緩刑不當，沒有理由，被告上訴意旨，否認犯
    罪。執此指摘原判決此部分不當，為有理由，應予撤銷改判
    ，另為無罪之諭知。
五、駁回（即被告劉貴）部分：
    公訴意旨認被告劉貴犯有行求賄選罪嫌，係以證人于郭淑
    美於調詢及偵查中之證述，及于郭淑美繳出之賄款1000元扣
    案，為其論據。訊據被告劉貴否認有行求賄選情事，辯說
    ：伊不認識于郭淑美，于郭淑美說伊在路旁隨機攀談，並且
    未詳加調查之情形下，即交付賄款，顯與事實不符，伊沒有
    向于郭淑美買票云云。經查：
  (一)證人于郭淑美雖於原審審理時證稱：因其擔任清潔隊工作的
    地點靠近被告劉貴的住處，所以不時會遇到被告劉貴，
    而認識、知道被告劉貴，但是沒有交情。在縣市合併後第
    一次里長選舉投票日前10日左右，下班回家，在住家門口停
    好機車時，看到被告劉貴騎一部比較深色的重型機車，就
    向被告劉貴打招呼，之後要進家門時，被告劉貴就騎車
    轉到其家門口，問其是否住在這邊，其稱說「對」，被告劉
    貴即說：「是鼎強里登記第2 號的候選人」，並問其：「
    支持哪一位？」，其笑笑沒有回答，被告劉貴就說：「我
    是二號，請你支持我」，並問其家裡有幾票，被告劉貴就
    從口袋裡面掏了1,000 元交予其，叫其支持被告劉貴，很
    快就離開了，當時被告劉貴沒有拿文宣予其，只是口頭說
    支持、拜託，還向其說謝謝等語（見原審選訴卷第84頁第6
    至14行、第20至29行、第86頁背面第16至26行）。且上開證
    述與其於警詢、偵查時之證述均一致。另被告劉貴亦自承
    ：住家離證人于郭淑美住處騎機車大約1 、2 分鐘，選舉開
    票日前應會經過該處，有短袖蘋果綠色上衣，是競選的制服
    ，家中亦有一輛黑色機車等語（見原審選訴卷第100 頁第26
    行以下至第100 頁背面第1 行、倒數第14至20行）。惟原審
    審酌：證人于郭淑美於原審審理時，除上開證述外，亦證稱
    ：因任職清潔隊員，跟現任里長林國石工作上有接觸，互動
    比較多。其住家巷道有8 戶透天住家，巷道寬度約2 輛轎車
    可會車，一般任何人都可以經過其家門口，且當時5 點半，
    天色比較黑，被告劉貴身穿短袖蘋果綠色的上衣，騎一部
    比較深色的重型機車，沒有下車就將錢交予其，其沒有看到
    旁邊有無其他人，被告劉貴沒有抄錄其及其家人之基本資
    料，亦沒有拿文宣資料予其，未告知任何人拿1,000 元之事
    等語（見原審選訴卷第84頁背面第24行、第85頁倒數第1 行
    至第85頁背面第16行、第86頁第7 至19行、第86頁背面第1
    至4 行、第87頁背面第6 至16行）。又被告劉貴本次係第
    3 次參與里長選舉，熱衷於基層選舉，對於經營10逾年之鼎
    強里選民結構應已有所瞭解，且其本身係里長候選人，所作
    所為應係對手關注的焦點，若其穿著競選衣服，親自在任何
    人均可能經過之馬路上，交付賄款，將被聯想與賄選有關，
    很可能馬上被對手之人員發現而檢舉，且當時距離選舉尚有
    10日，應仍有相當充裕之時間，可資確認證人于郭淑美之身
    分、支持對象及家中票數，再向證人于郭淑美買票，而無須
    急忙於選前10日，在路旁隨機買票，此部分實屬可疑。又證
    人于郭淑美因擔任清潔隊員，而與當時現任里長林國石較有
    交集之機會，且證人于郭淑美亦自承：係投票予林國石等語
    （詳偵卷(二)第30頁倒數第4 行），則被告劉貴基於對選民
    結構之認知，在證人于郭淑美係清潔隊員下，是否會冒險地
    在證人于郭淑美未明確告知支持何人之情形下，即貿然在大
    馬路上，輕率向可能係敵對陣營之支持者交付金錢買票，顯
    非無疑。是被告上開所辯，非不可採信。
  (二)綜上，公訴意旨認被告劉貴涉嫌前揭犯行所憑之證據，在
    無其他補強證據下，尚未達於通常一般之人均不致有所懷疑
    ，而得確信其為真實之程度，依刑事訴訟制度「倘有懷疑，
    即從被告之利益為解釋」、「被告應被推定為無罪」之證據
    法則，即難據以為不利於被告劉貴之認定。此外，復查無
    其他積極事證可資認定被告劉貴確有行賄之犯行，揆諸前
    揭法條及最高法院判例意旨之說明，不能證明被告劉貴犯
    罪，原審為無罪判決之諭知，核無違誤。
  (三)原判決已就證人于郭淑美不利被告之證據，如何可疑，如何
    違反常理、經驗法則均詳加分析駁斥，而認定于郭淑美之證
    述，實難達於一般人均致有所懷疑而得確信度，復無其他證
    據可資認定被告劉貴確有行賄之犯行，而對被告為無罪之
    諭知，其認事用法均無違誤，公訴人上訴理由完全忽略于郭
    淑美證述之合理性，僅憑臆測是因為「被告劉貴行賄手法
    拙劣」，始產生原判決理由中所載于郭淑美證述之不合理情
    事，並據以提起上訴，應無理由，應予駁回。
據上論結，應依刑事訴訟法第368 條、第369 條第1 項前段、第
364 條、第301 條第1 項前段，判決如主文。
本案經檢察官劉宗慶到庭執行職務。
中    華    民    國   100    年    8     月    18    日
                  刑事第二庭    審判長法  官  林正雄
                                      法  官  黃壽燕
                                      法  官  邱明弘
以上正本證明與原本無異。
檢察官如不服本判決應於收受本判決後10日內向本院提出上訴書
狀，其未敘述上訴理由者，並得於提起上訴後10日內向本院補提
理由書狀（均須按他造當事人之人數附繕本）「切勿逕送上級法
院」。
被告不得上訴。
中    華    民    國   100    年    8     月    19    日
                                      書記官  林淑敏